臺灣高等法院民事判決
109年度上易字第704號
上  訴  人  吳育宗  

            張文龍  


上  一  人
訴訟代理人  姜至軒律師
追加被告    冠龍機械有限公司

法定代理人  張文龍  
被  上訴人  日盛期貨股份有限公司

法定代理人  楊智光  
訴訟代理人  陳迎秋律師
上列當事人間請求塗銷所有權移轉登記事件，上訴人對於民國10
9年2月26日臺灣桃園地方法院108年度訴字第1452號第一審判決
提起上訴，被上訴人並為訴之追加，本院於民國109年11月3日言
詞辯論終結，判決如下：
    主      文
原判決廢棄。
被上訴人在第一審之訴駁回。
追加之訴駁回。
第一審、第二審訴訟費用（含追加之訴)由被上訴人負擔。
    事實及理由
壹、程序方面
一、按在第二審為訴之變更或追加，非經他造同意，不得為之，
    但請求之基礎事實同一基礎者，不在此限，民事訴訟法第44
    6條第1項、第255條第1項第2款分別定有明文。查，本件被
    上訴人原審先位請求確認上訴人吳育宗與上訴人張文龍間就
    坐落於桃園市○○區○○○段○○○段00000○號建物及同小段115地
    號土地（下稱系爭房地)所為之買賣關係不存在，張文龍應
    塗銷系爭房地所有權移轉登記；備位主張吳育宗與張文龍間
    系爭房地買賣關係及所有權移轉行為均應予撤銷，張文龍應
    將系爭房地所有權移轉登記塗銷（見原審卷第3-4、181、34
    5頁)。後於本院追加被告冠龍機械有限公司（下稱冠龍公司
    )，先位追加請求確認吳育宗與冠龍公司間系爭房地買賣關
    係、吳育宗與張文龍間系爭房地所有權移轉物權關係不存在
    ；備位追加主張吳育宗與冠龍公司間系爭房地買賣關係應予
    撤銷（見本院卷第309-313頁)，吳育宗、張文龍程序上雖不
    同意追加（見本院卷第394、462頁），惟核追加之訴與原訴
    均為系爭房地買賣關係所生之爭議，其基礎事實同一，且張
    文龍身為追加被告冠龍公司之法定代理人，於原審及本院追
    加前均到庭應訴（見原審卷第259頁、317、343頁、本院卷
    第73、161頁)，已明悉被上訴人於本件之攻擊方法及證據資
    料，自不影響冠龍公司防禦權及審級利益，揆諸前揭規定，
    應予准許。
二、被上訴人原審就備位聲明部分主張請求權基礎為民法第244
    條第1、2、4項（見原審卷第10頁背面），業已撤回民法第2
    44條第1項（見本院卷第172、355、463頁）。
貳、實體方面
一、被上訴人主張：吳育宗委託被上訴人買賣期貨及選擇權商品
    ，於民國103年9月2日在被上訴人公司申請期貨交易帳戶（
    下稱系爭帳戶）及簽署契約。嗣於107年2月6日因系爭帳戶
    內未沖銷選擇權部位風險指標低於25%，依約由被上訴人執
    行代為沖銷作業，致生超額損失新臺幣（下同）1,409萬1,4
    99元，吳育宗迄今仍未依約給付。詎吳育宗並無資金需求，
    且與冠龍公司間並無買賣系爭房地之真意，卻於107年2月21
    日與冠龍公司簽署不動產買賣契約書（下稱系爭買賣契約)
    ，由冠龍公司購買系爭房地，並於同年3月7日所有權移轉登
    記予張文龍。爰先位依民法第87條、第113條、第242條、第
    767條第1項規定，追加聲明如前壹、一之追加先位聲明，及
    張文龍應塗銷系爭房地所有權移轉登記；如先位不成立，則
    備位依民法242條、第244條第2、4項規定，聲明如前壹、一
    之追加備位聲明，及吳育宗與張文龍間系爭房地所有權移轉
    行為應予撤銷，以及張文龍應塗銷系爭房地所有權移轉登記
    。
二、上訴人答辯部分
　㈠吳育宗則以：被上訴人於107年2月6日未依法於沖銷前告知欲
    執行代為沖銷作業、應補繳之保證金及期限，顯與期貨交易
    法、期貨商管理規則有違，伊並未積欠代為沖銷之超額損失
    。伊因有資金需求，出售系爭房地予張文龍，由張文龍代償
    房屋貸款350萬元，其餘款項則收受現金或支票，並非通謀
    虛偽買賣，亦未損害被上訴人之債權等語置辯。
  ㈡張文龍及冠龍公司則以：吳育宗於107年初將系爭房地出售予
    張文龍，由張文龍於簽約時開立如附表編號1所示支票交予
    吳育宗，後於同年2月21日至3月13日間某日交付現金10萬元
    ，再於同年3月13日由伊向訴外人合作金庫銀行貸款315萬元
    加計35萬6,834元代償350萬6,834元，末於同年3月21日給付
    現金14萬元及開立附表編號2所示支票予吳育宗，張文龍與
    吳育宗間就系爭房地買賣關係確實存在；另張文龍、冠龍公
    司均不清楚吳育宗與被上訴人間之債務問題，不符合民法第
    244條第2項之要件等語置辯。
三、原審就被上訴人之請求，判決被上訴人先位之訴勝訴即確認
    吳育宗與張文龍間就系爭房地買賣關係不存在，張文龍應將
    系爭房地所有權移轉登記塗銷。上訴人不服提起上訴（原備
    位之訴發生移審效力），被上訴人並為訴之追加。上訴人聲
    明：㈠原判決廢棄。㈡被上訴人在第一審之訴駁回。㈢追加之
    訴駁回。被上訴人答辯聲明：上訴駁回。
四、兩造不爭執事項（見本院卷第81頁）：
  ㈠吳育宗於103年9月2日向被上訴人申請開設系爭帳戶，並簽署
    受託契約（下稱系爭受託契約），委託被上訴人在我國政府
    准許之各期貨交易所內從事經核准之商品交易。
  ㈡107 年2 月6 日，系爭帳戶內2,618 口未沖銷選擇權部位風
    險指標低於百分之25，被上訴人遂依系爭受託契約第17條第
    1 項第2 款約定，代吳育宗沖銷其未沖銷部位，因而生有超
    額損失1,409 萬1,499 元。
  ㈢系爭房地於107年3月7日以買賣為登記原因，所有權由吳育宗
    移轉登記予張文龍（原審卷第119-145頁）。
  ㈣被上訴人依系爭受託契約第17條約定另訴請吳育宗清償上開
    超額損失債務，經原法院以109 年1 月10日107 年度重訴字
    第255號判決，命吳育宗應給付被上訴人1,409 萬1,499 元
    ，及自107年2月7日起至清償日止，按週年利率百分之5計算
    之利息，上訴人吳育宗不服提起上訴，現由本院審理中。
五、本院之判斷
    兩造均同意簡化本件爭點項目(見本院卷第356-357頁)，茲
    分述如下：
  ㈠先位部分
　⒈被上訴人先位主張依民法第87條規定，確認吳育宗與冠龍公
    司間系爭房地買賣關係、吳育宗與張文龍間系爭房地所有權
    移轉物權關係不存在是否有據？
　⑴查：
　①吳育宗於103年9月2日向被上訴人申請開設系爭帳戶，並簽署
    系爭受託契約，委託被上訴人在我國政府准許之各期貨交易
    所內從事經核准之商品交易（見不爭執事項㈠)。
　②107 年2 月6 日，系爭帳戶內2,618 口未沖銷選擇權部位風
    險指標低於百分之25，被上訴人遂依系爭契約第17條第1 項
    第2 款約定，代吳育宗沖銷其未沖銷部位，因而生有超額損
    失1,409 萬1,499 元（見不爭執事項㈢)。
　③被上訴人依系爭受託契約第17條約定，另訴請吳育宗清償上
    開超額損失債務，經原法院以109 年1 月10日107 年度重訴
    字第255號判決，命吳育宗應給付被上訴人1,409 萬1,499 
    元，及自107年2月7日起至清償日止，按週年利率百分之5計
    算之利息，上訴人吳育宗不服提起上訴，現由本院審理中（
    見不爭執事項㈣）。
　④承上可知，被上訴人確實因系爭受託契約之約定，代為沖銷
    吳育宗未沖銷部位，致吳育宗應承擔1,409 萬1,499 元之損
    失，並訴請吳育宗應給付前揭金額，被上訴人主張其為吳育
    宗之債權人，即屬有據。
　⑵按事人互相表示意思一致者，無論其為明示或默示，契約即
    為成立，民法第153條定有明文。查：
　①參以系爭買賣契之買主(甲方)為冠龍公司、賣主（乙方）為
    吳育宗，第1條約定買賣總價款為420萬元，第2條約定付款
    期限及移交不動產方法：㈠本約簽訂時，甲方應付乙方價款
    之一部分計參拾萬元（含定金），乙方亦即日親收足訖。餘
    款則照左列規定給付之。㈡第貳次付款：（用印)壹拾萬元正
    。㈢完稅：貳拾萬元正。㈣尾款：參佰陸拾萬元正；不動產標
    示為系爭房地，第5條約定辦理產權移轉登記時，有關權利
    人名義，得由冠龍公司自定（見原審卷第335-339頁）。
　②次查：
　❶冠龍公司為發票人，開立發票日期為107年2月21日、面額為3
    0萬元、受款人為吳育宗之支票（見本院卷第57頁）。
　❷張文龍以其名義向合作金庫商業銀行（下稱合庫銀行)貸款31
    5萬元，並提供系爭房地設定最高限額抵押權予合庫銀行，
    嗣該315萬元加計冠龍公司在合庫銀行帳戶提領之35萬6,834
    元，代償吳育宗在日盛銀行中壢分行之貸款，有合庫銀行匯
    款申請書回條聯、貸款契約、取款憑條、放款支出傳票可按
    （見本院卷第59、191-193頁)。
　❸冠龍公司為發票人，開立發票日期為107年3月25日、面額為1
    5萬3,166元支票，由洪敏月提示付款，而洪敏月為吳育宗之
    配偶（見本院卷第57、195、269頁）。
　❹證人即地政士熊瑞先於本院審理時證稱：系爭房地所有權移
    轉登記為伊承辦，張文龍跟伊說他要買房子，委託伊辦理，
    並簽署買賣私契。原審卷第335-339頁之契約就是伊所說的
    私契，約於107年2月21日簽署，就是在不動產移轉登記以前
    。系爭買賣契約買方是冠龍公司，但登記上權利人是張文龍
    ，當時伊有問張文龍，張文龍他們自己開公司，再討論一下
    ，最後決定登記給個人，是本件買賣契約簽約的當事人是冠
    龍公司，但登記之名義人則依契約第5條約定登記給張文龍
    等語（見本院卷第161-162頁)。
　③承上可知，系爭房地買賣契約之當事人為「冠龍公司」與「
    吳育宗」，其等已就買賣之必要之點即不動產標示、價金、
    給付方式等意思表示合致，自拘束「冠龍公司」及「吳育宗
    」。至系爭房地所有權移轉登記名義人及借款人為張文龍，
    則係依系爭買賣契約第5條之約定為之，且因系爭房地之名
    義人為張文龍，而以其名義提供系爭房地為擔保品向金融機
    構貸款，此僅係冠龍公司給付買賣價金之方式，不因此而使
    系爭房地買賣關係轉而存在於吳育宗與張文龍間。
　⑶至張文龍雖陳稱系爭房地買賣當事人為張文龍，而非冠龍公
    司等語（見本院卷第80、462頁)，然其亦稱剛開始係以冠龍
    公司名義購買系爭房地，但會計師事務所說以後會有稅的問
    題，以伊名義貸款利息較低，才登記在伊名下，伊沒有向吳
    育宗講到這點，是伊跟代書間的作為等語（見本院卷第462
    頁），吳育宗則稱系爭房地是賣給張文龍，簽約時以冠龍公
    司簽約，伊認為不重要，只要拿到金錢即可（見本院卷第46
    2頁），可知系爭房地洽買過程雖由張文龍出面為之，然於
    簽約時即已同意由冠龍公司作為買受人，此亦經吳育宗同意
    ，冠龍公司與吳育宗間即就系爭房地買賣達成意思表示合致
    ，縱使張文龍嗣後於107年3月6日辦理不動產移轉登記時，
    由熊瑞先代理提出之土地建築改良物所有權買賣移轉契約書
    （下稱系爭移轉契約書)，雖記載買受人為張文龍，然其上
    所約定之價金記載為81萬4,818元（見原審卷第281-283頁）
    ，且冠龍公司支付價金並非81萬4,818元（已如前所述)，堪
    認系爭移轉契約係因冠龍公司依系爭買賣契約第5條約約定
    指定登記名義人為張文龍後，於辦理所有權移轉登記過程應
    提出之公契中記載為該登記名義人，並未影響冠龍公司始為
    系爭房地之買受人，冠龍公司、張文龍、吳育宗間亦未達成
    系爭買賣契約之買受人變更為張文龍之合意，是系爭房地買
    賣之當事人仍為冠龍公司。
　⑷次按表意人與相對人通謀而為虛偽意思表示者，其意思表示
    無效，民法第87條第1項前段定有明文；又所謂通謀虛偽意
    思表示，乃指表意人與相對人互相故意為非真意之表示而言
    ，故相對人不僅須知表意人非真意，並須就表意人非真意之
    表示相與為非真意之合意，始為相當。且第三人主張表意人
    與相對人通謀而為虛偽意思表示者，該第三人應負舉證之責
    （最高法院98年台上字第108號民事判決意旨參照）。查，
    吳育宗與冠龍公司間確實有買賣系爭房地之真意，且系爭房
    地之價金業據冠龍公司依約給付予吳育宗，被上訴人又未舉
    證證明吳育宗與冠龍公司或張文龍間就系爭房地之買賣關係
    、所有權移轉之物權關係為通謀虛偽意思表示，其主張依民
    法第87條規定，吳育宗與冠龍公司間就系爭房地之買賣關係
    、吳育宗與張文龍間就系爭房地所有權移轉之物權關係均不
    存在，即屬無據。
　⒉上訴人主張依民法第242條、第113條、第767條第1項中段規
    定，請求張文龍應將系爭房地所有權移轉登記塗銷，是否有
    據？
　　承前所述，吳育宗與冠龍公司間就系爭房地確實有買賣真意
    存在，且已依系爭買賣契約約定給付價金，並移轉系爭房地
    所有權予張文龍，則被上訴人自無從代位依民法第113條、
    第767條第1項中段規定，請求張文龍應將系爭房地所有權移
    轉登記塗銷。
  ㈡如先位主張不成立，備位部分
　⒈被上訴人備位主張依民法第244條第2項規定，吳育宗與冠龍
    公司間系爭房地買賣關係、吳育宗與張文龍間系爭房地所有
    權移轉物權關係應予撤銷，是否有據？
  ⑴按債務人所為之有償行為，於行為時明知有損害於債權人之
    權利者，以受益人於受益時亦知其情事者為限，債權人得聲
    請法院撤銷之，民法第244條第2項定有明文。次按債務已屆
    清償期，債務人就既存債務為清償者，固生減少積極財產之
    結果，但同時亦減少其消極財產，於債務人之資力並無影響
    ，不得指為上述規定之詐害行為；惟在代物清償，如代償物
    之價值較債權額為高，有損害於債權人之權利，而受益人於
    受益時亦知其情事者，仍有上述法條第二項之適用。又債務
    人所有之財產除對於特定債權人設有擔保物權外，應為一切
    債務之總擔保，故債務人明知其財產不足清償一切債務，竟
    將財產出賣於人，及受益人於受益時亦知其情事者，債權人
    即得依民法第244條第2項之規定，聲請法院撤銷，此項撤銷
    權之效力，不特及於債權行為，即物權行為亦無例外（最高
    法院101年台上字第1246 號民事判決意旨參照)。
　⑵查：
　①被上訴人於107年2月6日通知吳育宗，系爭帳戶盤後權益數低
    於維持保證金已達追繳基金1,409萬1,499元，請於次一營業
    日中午12點前補足（見原審卷第69-70頁)。
　②吳育宗與冠龍公司於107年2月21日簽署系爭買賣契約，買賣
    價金為420萬元，冠龍公司業已給付價金，並由該價金內代
    償吳育宗以系爭房地為抵押權擔保之債權350萬6,834元，已
    認定如前，是吳育宗所為者為有償之買賣行為，且與吳育宗
    成立買賣關係者為冠龍公司。
　③承上，吳育宗確實已於107年2月6日知悉應補足1409萬1,499
    元後，始將系爭房地出售予冠龍公司。
　⑶被上訴人雖主張吳育宗所為之有償行為害及債權，且冠龍公
    司、張文龍亦知悉有損害債權情事云云。然查：
　①張文龍於本院審理時陳稱：吳育宗於簽約前即過年期間，打
    電話跟伊說要調現金，大約百萬元左右，伊說不行，吳育宗
    就他有房屋看伊喜不喜歡，我們就相約去看屋，伊問吳育宗
    出價多少，他說450萬元，伊出400萬元，最後以420萬元成
    交，吳育宗只說他缺錢，並沒有說他欠甚麼錢，伊覺得這是
    私事，就沒有問他經濟情況（見本院卷第353頁），核與吳
    育宗陳稱出售系爭房地時伊說伊缺錢，又要繳房貸等語（見
    本院卷第351頁）相符，是縱使吳育宗曾告知張文龍缺錢之
    情事，但對於吳育宗之經濟狀況均無從知悉，實難遽此認張
    文龍知悉吳育宗所為之系爭房地出售有償行為，於行為時明
    知有損害於被上訴人之權利。
　②吳育宗與冠龍公司間之系爭房地買賣，其價金為420萬元，每
    坪約為21萬元，較之同期之鄰近房地市價為高（見實價登錄
    資料、本院卷第453頁)，且系爭房地尚有吳育宗借貸之最高
    限額抵押權之債務存在，則吳育宗出售該房地之所為，不但
    不致減少其積極財產，反而有利其他優先債權人之受償，同
    時亦減少其消極財產，於吳育宗之資力並無影響。
　⑷從而，被上訴人未舉證證明冠龍公司或張文龍知悉吳育宗前
    揭出售行為有害及被上訴人之債權，則被上訴人主張撤銷前
    揭買賣及所有權移轉物權行為，洵屬無據。
　⒉被上訴人主張依民法第242條及第244條第4項規定，請求張文
    龍應將系爭房地所有權移轉登記塗銷，是否有據？
　　承上所述，被上訴人既無從撤銷吳育宗與冠龍公司間系爭房
    地買賣關係、吳育宗與張文龍間系爭房地所有權移轉物權關
    係，則其主張代位吳育宗依民法第244條第4項規定，請求塗
    銷系爭房地所有權移轉登記，亦屬無據
六、綜上所述，被上訴人先位主張依民法第242條、第113條、第
    767條第1項中段規定，請求張文龍應將系爭房地所有權移轉
    登記塗銷；備位主張依民法第244條第2項規定，吳育宗與張
    文龍間系爭房地所有權移轉物權關係應予撤銷，及依同法第
    242條及第244條第4項規定，請求張文龍應將系爭房地所有
    權移轉登記塗銷，於法均無據，不應准許。原審判決被上訴
    人先位之訴勝訴，於法未合。上訴意旨指摘原判決不當，求
    予廢棄改判，為有理由，自應由本院廢棄改判如主文第二項
    所示。被上訴人另提起追加之訴，先位主張依民法第87條規
    定，確認吳育宗與冠龍公司間系爭房地買賣關係不存在，吳
    育宗與張文龍間系爭房地所有權移轉物權關係不存在，及備
    位主張依民法第244條第2項規定，吳育宗與冠龍公司間系爭
    房地買賣關係應予撤銷，於法均無據，不應准許，應予駁回
    。
七、本件事證已臻明確，兩造其餘之攻擊或防禦方法及所用之證
    據，經本院斟酌後，認為均不足以影響本判決之結果，爰不
    逐一論列，併此敘明。
八、據上論結，本件上訴為有理由，追加之訴為無理由，依民事
    訴訟法第450條、第78條，判決如主文。
中　　華　　民　　國　　109 　年　　11　　月　　17　　日
                  民事第二十庭  
                      審判長法　官  周祖民
　　　　　　　　　　　  　  法　官  馬傲霜
　　　　　　　　　　　  　  法　官  林玉蕙
　　　　　　　　　　　　　　
附表
編號 發票人 發票日 面額 （新臺幣） 票號  1 冠龍公司 107年2月21日 30萬元 GV0000000  2 同上 107年3月25日 15萬3166元 GV0000000 

正本係照原本作成。
不得上訴。
中　　華　　民　　國　　109 　年　　11　　月　　17　　日

                            書記官  鄭淑昀